臺灣板橋地方法院民事判決　　　　　　 93年度簡上字第268號
上　訴　人　己○○
法定代理人　戊○○
兼上一人
訴訟代理人　陳碧蓮
上　訴　人　丙○○
被　上訴人　甲○○
　　　　　　乙○○
共　　　同
訴訟代理人　李宗益律師
複　代理人　陳冠宇律師
上列當事人間請求拆屋還地事件，上訴人對於中華民國93年8 月
31日臺灣板橋地方法板橋院簡易庭93年板簡字第1709號第一審判
決提起上訴，經本院於九十四年十一月二日言詞辯論終結，判決
如下：
    主  文
原判決廢棄。
被上訴人甲○○、乙○○應將坐落臺北縣板橋市○○○段第三崁
小段八七之九號土地上如附圖所示面積二. 二四平方公尺之一樓
建物拆除，將土地返還上訴人及其他共有人。
被上訴人甲○○應將坐落臺北縣板橋市○○○段第三崁小段八七
之九號土地上如附圖所示面積二. 二四平方公尺之二樓建物及鐵
窗拆除，將土地返還上訴人及其他共有人。
第一、二審訴訟費用由被上訴人負擔。
上訴人假執行之聲請駁回。
    事  實
甲、上訴人方面：
一、聲明：（一）如主文第一、二、三項所示；（二）願供擔保
    請准宣告假執行。
二、陳述：除與原判決記載相同者，茲引
    用之外，補稱：
（一）上訴人與其他共有人所有，坐落臺北縣板橋市○○○段第
      三崁小段87之9 地號上之2.24平方公尺土地，因被上訴人
      於其上搭建違建物，經上訴人於92年12月31日具狀向原審
      法院起訴被上訴人甲○○，疏未聲明係為全體共有人利益
      訴訟，及未將被上訴人乙○○列為共同被告，上訴人旋於
      93年4 月8 日聲請變更追加乙○○為共同被告，復於同年
      8 月16日補充聲明本訴訟係為全體共有人利益之陳述，被
      上訴人就追加乙○○為被告主張不合法，原審以上訴人之
      請求事實基礎相同，是不採信被上訴人辯詞，然原審對上
      訴人之補充聲明本訴訟係為全體共有人利益之陳述認係不
      合法，故與假執行之聲請一併駁回，上訴人因此提起本件
      上訴。
（二）民法821 條規定：「各共有人對於第三人，得就共有物之
      全部為本於所有權之請求，但回復共有物之請求，僅得為
      共有人全體之利益為之」；司法院84年台上字第339 號判
      例：「倘共有人中之一人起訴時，在聲明中請求應將共有
      物返還於共有人全體，即係為共有人全體利益請求，無須
      表明全體共有人之姓名」。上揭相關法律規定，上訴人於
      起訴狀疏未陳明，然於93年8 月16日另以書狀補充聲明，
      上訴人陳明「係為共有人全體利益請求」，此有鈞院民事
      狀收據為證；又於同年月23日，再以民事言詞辯論意旨狀
      ，引用前述民法821 條規定，及檢附司法院84年台上字第
      339 號判例影本為證，再次力陳「被告應將共有物返還於
      共有人全體」，原審疏未採信上訴人甚感遺憾。
（三）民事訴訟法第448 條：「在第一審所為之訴訟行為，於第
      二審亦有效力」，上訴人前揭所提之補充聲明、言詞辯論
      意旨狀之呈送，符合本條法律之規定。再同法第447條第1
      項第3 款「對於在第一審已提出之攻擊或防禦方法為補充
      者」，及第6 款「如不許其提出顯失公平者」，上訴人就
      本事件提起上訴亦符合該兩款法律之規定。綜前所述，上
      訴人於第一審已補充聲明請求拆屋還地，係為共有人全體
      利益而請求，同年8 月23日復以言詞辯論意旨狀再次聲明
      同一請求，上訴人之法律主張已充分表示。
（四）另上訴人於被上訴人越界建築及裝設鐵窗之時，並不知情
      ，故被上訴人稱上訴人知悉上情，並不實在。
三、證據：除援用第一審所提證據外，補提收據及聲明狀、辯論
    狀等影本各乙份為證。
乙、被上訴人方面：
一、聲明：駁回上訴。
二、陳述：除與原判決記載相同者，茲引用之外，補稱：
（一）被上訴人是否無權占有上訴人共有之土地容有疑義：
      查上訴人曾於起訴前（92年12月）申請臺北縣板橋地政事
      務所會勘系爭相鄰土地，原審法院復於93年3 月18日會勘
      測量系爭土地，前後兩次測量成果，容有出入。而測量人
      員實地測量時亦難免有所誤差，故被上訴人所有之建物，
      是否無權占有上訴人之土地，並非無疑。
（二）既使被上訴人所有之建物，確有越界，惟詳看兩造所有相
      鄰之建物可以發現，被上訴人所有之建物（即打O 者）較
      為老舊，而上訴人之建物（即打ˇ者）較為新穎，二者相
      連，上訴人所有建物之牆壁內鋼筋與被上訴人所有建物牆
      壁之鋼筋相連接，此即被上訴人一再主張，上訴人同意現
      況使用，而不拆除被上訴人越界之建物之理由所在，此亦
      說明上訴人早已知悉系爭建物逾越疆界之事實。
（三）被上訴人建築房屋逾越疆界，上訴人明知越界而不即提出
      異議，不得請求移去或變更其建築物：按「土地所有人建
      築房屋逾越疆界者，鄰地所有人如知其越界而不即提出議
      者，不得請求移去或變更其建築物。……」民法第796 條
      定有明文，本條立法理由乃「謹按土地所有人建築房屋，
      遇有逾越疆界之時，鄰地所有人如知其越界，應即提出異
      議，阻止動工興建。若不即時提出異議，俟該建築完成後
      ，始請求移去或變更其建築物，則土地所有人未免損失過
      鉅，姑無論鄰地所有人是否存心破壞，有意為難，而於社
      會經濟，亦必大受影響，故為法所不許．……」。本件被
      上訴人甲○○及乙○○取得土地及建物登記日期分為92年
      3 月14日及92年12月19日，其登記原因均為買賣，且均為
      繼受前手即出賣人楊高碧蓮而來，案經仲介公司（即住商
      不動產北區板橋市雙十加盟店城居有限公司）經紀人庚○
      仲介買賣並協助現況交屋，且根據證人丁○○（即上開仲
      介公司業務員）到庭證稱：「…當時這房子就已經有加蓋
      了，是原先屋主加蓋的，包括圍牆，由一樓加蓋到二樓。
      」、「差別在於現在有鐵窗，其餘都一樣。」、「當時就
      知道有加蓋，契約書上面也有註明，一、二樓面積一樣大
      。」（詳94年3 月3 日筆錄第2 頁、第3 頁），可見上訴
      人己○○價購之前手與上訴人丙○○均明知系爭房地建築
      當時狀況，早已逾越疆界，而不即提出異議，此亦可由上
      訴人增建部份（建物較為新穎）且與被上訴人所有之系爭
      建物（建物較為老舊）相連接，得知上訴人早已知悉被上
      訴人所價購房屋之前手早已越界建築之事實，故實不得再
      於嗣後請求拆屋還地。
（四）上訴人主張被上訴人應拆屋還地，係屬權利濫用：
      按「權利之行使，不得違反公共利益或以損害他人為主要
      目的……」，民法第148 條第1 項已揭其旨。系爭上訴人
      所訴請拆屋還地之建物，為一高五層樓之公寓，縱然被上
      訴人確有越界建築（逾越2.24平方公尺），並為上訴人所
      明知，若因上訴人主張權利之行使，造成系爭建物各樓層
      屋體結構安全並危及其他住戶生命財產，又時逢台灣地區
      地震頻繁之時，僅因逾越些許土地，而要拆除一、二樓層
      越界之部分，實有影響房屋結構，致生公共危險，上訴人
      捨其他途徑主張權利，委實權利濫用！
（五）綜上所陳，上訴人所訴被上訴人越界建築，縱屬事實，但
      亦無堅強之理由足以訴請被上訴人拆除一、二樓層之越界
      建築部份，置其他住戶生命財產及公共安全於不顧。
三、證據：除援用第一審所提證據外，並聲請訊問證人丁○○。
丙、原審依聲請勘驗現場，並囑託臺北縣板橋地政事務所派員實
    施測量。
    理  由
甲、程序方面：
　　本件上訴人於92年12月31日具狀起訴，聲明表示請求被上訴
　　人應將坐落臺北縣板橋市○○○段第三崁小段87之9 地號土
    地上之建物拆除，並將土地返還予上訴人，嗣於93年8 月23
    日具狀聲明表示，請求被上訴人將坐落臺北縣板橋市○○○
    段第三崁小段87之9 地號土地上占用面積2. 24 平方公尺之
    建物拆除，將土地返還全體共有人，且返還不當得利2,860
    元，並於本院94年11月2 日言詞辯論時，當庭撤回上開不當
    得利之請求。經查：按訴狀送達後，原告不得將原訴變更或
    追加他訴，但請求之基礎事實同一或減縮應受判決第2 項之
    聲明者，不在此限，民事訴訟法第255 條第1 項第2 、3 款
    分別定有明文。又民事訴訟法第255 條第1 項第2 、3 款之
    情形，於第二審為訴之變更或追加，可以不經他造同意，同
    法第446 條第1 項亦有規定。本件上訴人原先起訴之聲明即
    係請求被上訴拆除並返還土地予上訴人，且請求不當得利，
    嗣則請求拆除並返還土地予上訴人及全體共有人，又於第二
    審且撤回不當得利之請求，核與前揭規定均相符合，應予准
    許。
乙、實體方面：
一、上訴人起訴主張：上訴人於92年12月初發現被上訴人所有門
    牌號碼為臺北縣板橋市○○路○ 段46號之房屋有占用到上訴
    人所有坐落臺北縣板橋市○○○段第三崁小段87之9 地號土
    地時，並建蓋一、二樓，又於二樓搭建大型鐵窗，屢向被上
    訴人反映，又經由臺北縣板橋地政事務所派員會勘，製有複
    丈成果圖，為此依民法第767 條規定，請求被上訴人將占用
    部分之建物拆除，返還該土地予上訴人及全體共有人等語。
二、被上訴人則以：上訴人主張被上訴人所共有之建物無權占用
    上訴人共有之板橋市江子翠第三崁小段87之9地號土地2.24
    平方公尺，惟上訴人取得板橋市○○○段第三崁小段87之8
    地號土地及其坐落建物所有權之時間分別為92年3 月14日及
    92年12月19日，取得原因均為買賣，且被上訴人等所共有之
    建物占用原告共有之土地2.24平方公尺，為上訴人所明知並
    同意使用，故上訴人主張被告無權占用其共有之土地實屬無
    稽等語，資為抗辯。
三、上訴人主張系爭板橋市江子翠第三崁小段87之9 號土地為其
    等與其他共有人所有乙節，業據提出土地登記簿謄本一份附
    卷可稽，且為被上訴人所不爭，應堪信實。又上訴人主張：
    被上訴人所有系爭房屋1 樓、2 樓（含鐵窗）均越界占用上
    訴人與其他共有人所有系爭土地2.24平方公尺等節，亦為被
    上訴人所不爭，且經原審會同臺北縣板橋地政事務所至現場
    勘驗並測量屬實，此有勘驗筆錄及臺北縣板橋地政事務所土
    地複丈成果圖各一份附卷足按，亦堪信其主張為真實。
四、再按民法第796 條所定鄰地所有人之忍受義務，係為土地所
    有人所建房屋之整體，有一部分逾越疆界，若予拆除，勢將
    損及全部建築物之經濟價值而設。倘土地所有人所建房屋整
    體之外，越界加建房屋，則鄰地所有人請求拆除，原無礙於
    所建房屋之整體，即無該條規定之適用，最高法院67年台上
    字第800 號判例著有明文。查被上訴人雖抗辯：被上訴人甲○○於91年11月29日購買系爭建物時，即已加蓋完成，而上
    訴人甲○○及乙○○取得土地及建物登記日期分為92年3 月
    14 日 及92年12月19日，其登記原因均為買賣，且均為繼受
    前手即出賣人楊高碧蓮而來，可見上訴人己○○價購之前手
    與上訴人丙○○均明知系爭房地建築當時狀況，早已逾越疆
    界，而不即提出異議，顯違反第796 條之規定，並有權利濫
    用之情形云云。惟查：
  1.被上訴人所有房屋占用上訴人系爭土地部分係於該棟建物整
    體建築之外所增建，二樓並有鐵窗突出等節，為兩造所不爭
    執，是系爭建物若予拆除，尚不影響全部建築物之經濟價值
    ，揆諸上開判例要旨，並無越界建築相關法令之適用。核被
    上訴人抗辯：依據民法第796 條規定上訴人已不得請求拆除
    房屋云云，於法顯屬無據，已不足採信。
  2.況按土地所有人建築房屋逾越疆界者，鄰地所有人如知其越
    界而不即提出異議，不得請求移去或變更其建築物，民法第
    796 條前段定有明文，其立法理由在於土地所有人建築房屋
    ，遇有逾越疆界之時，鄰地所有人如知其越界，應即提出異
    議，阻止動工興修。若不即時提出異議，俟該建築完成後，
    始請求移去或變更其建築物，則土地所有人未免損失過鉅，
    姑無論鄰地所有人是否存心破壞，有意為難，而於社會經濟
    ，亦必大受影響，故為法所不許。而所謂知其越界，非依客
    觀情事，可認知建築房屋已有越界建築情形定之，而係應就
    鄰地所有人個人之情事定之，亦即須鄰地所有人事實上知悉
    越界建築，方足當之；又所謂不即提出異議，係指鄰地所有
    人於知悉土地所有人建築逾越疆界後，依一般社會觀念，於
    相當時間內能提出異議而未提出者而言。則查，被上訴人所
    有之建物越界建築部分，係早於上訴人取得土地所有權之前
    已完成，上訴人顯無從異議，且被上訴人就其主張上訴人知
    其加蓋鐵窗越界建築而不即提出異議之事實，並未舉證以實
    其說。故被上訴人所主張之上訴人及其前手對於系爭建物加
    蓋之時，並未即時提出異議，並認上訴人之請求有權利濫用
    之情形等語，顯均不足採信。
五、末按「所有人對於無權占有或侵奪其所有物者，得請求返還
    之，對於妨害其所有權者，得請求除去之，有妨害其所有權
    之虞者，得請求防止之」，民法第767 條定有明文。查本件
    被上訴人所有建物之增建部分既占用上訴人與其他人共有之
    板橋市江子翠第三崁小段87之9 地號土地2.24平方公尺，則
    上訴人依據民法第767 條規定，請求被上訴人應將其等占用
    上開土地之建物拆除，並將占用之土地返還予上訴人與其他
    共有人全體，即有理由，應予准許。故原審為上訴人敗訴之
    判決，自有未洽，上訴意旨指摘原判決不當，求予廢棄改判
    ，為有理由，自應由本院予以廢棄改判如主文第2 項所示。
    又本件訴訟標的價額在165 萬元以下，依法不得上訴第三審
    ，一經本院二審判決即告確定，是上訴人聲明如受有利
    判決，願供擔保請准宣告假執行，即無實益，應予駁回，附
    此敘明。
六、本件事證已臻明確，兩造其餘主張及攻擊防禦方法，經審酌
    後，核與判決結果不生影響，爰不一一論述。
據上論結，本件上訴為有理由，依民事訴訟法第436 條之1 第3
項、第450條、第78條，判決如主文。
中　　華　　民　　國　　94　　年　　11　　月　　16　　日
                  民事第三庭    審判長法　官　陳映如
                                      法　官　何君豪
                                      法　官　邱靜琪
以上正本證明與原本無異。
本判決不得上訴。
中　　華　　民　　國　　94　　年　　11　　月　　16　　日
                                書記官　白俊傑
